【裁判字號】    89,判,2507
【裁判日期】    890803
【裁判案由】    營利事業所得稅
【裁判全文】
最  高  行  政  法  院  判  決                  八十九年度判字第二五○七號
    原      告  中成生化股份有限公司
    代  表  人  甲○○
    被      告  財政部臺北市國稅局
    代  表  人  林增吉
右當事人間因營利事業所得稅事件，原告不服行政院中華民國八十七年十月一日台八
十七訴字第四八七七七號再訴願決定，提起行政訴訟。本院判決如左：
    主  文
原告之訴駁回。
訴訟費用由原告負擔。
    事  實
緣原告民國八十三年度營利事業所得稅結算申報，列報薪資支出新台幣（下同）五、
九七二、五三一元、研究費六二六、五○○元，抵減稅額一四八、七○九元。被告初
查，以原告本年度主要營業收入係代銷商品取得佣金，其所支付研究費用與行為時營
利事業所得稅查核準則（下稱查核準則）第八十六條第一項第一款規定不符，乃否准
認列研究人員薪資支出一、六二一、六二五元、研究費六二六、五○○元，並否准抵
減稅額。原告不服，就研究人員薪資支出、研究費及研究發展支出抵減稅額部分，申
經復查結果，未獲變更，訴經財政部訴願決定，將原處分關於薪資支出部分撤銷，由
被告另為處分，其餘訴願駁回。原告復就研究費及研究發展支出抵減稅額部分，提起
再訴願，亦遭決定駁回，遂提起行政訴訟，茲摘敘兩造訴辯意旨如次：
原告起訴意旨略謂：關於研究發展費用部分：按「憲法第十九條規定人民有依法律納
稅之義務，係指人民僅依法律所定之納稅主體、稅目、稅率、納稅方法及納稅期間而
負納稅之務。」「涉及租稅事項之法律，其解釋應本於租稅法律主義之精神，依各該
法律之立法目的，衡酌經濟上之意義及實質課稅之公平原則為之。」司法院著有釋字
第二一七號、第四二○號解釋，此為「租稅法律主義」之本旨。次按「營利事業所得
之計算，以其本年度收入總額減除各項成本費用、損失及稅捐後之純益額為所得額。
．．．」「經營本業及附屬業務以外之損失，或家庭之費用，及各種稅法所規定之滯
報金、怠報金、滯納金等及各項罰鍰，不得列為費用或損失。」「營利事業之會計事
項，應參照商業會計法及財務會計準則公報等據實記載，產生其財務報表。」「營利
事業為發展新產品，改進生產技術而支付之研究發展實驗費用，應依佐列規定核實認
定：一、供研究或試驗耗用之原料、物料，按其研究實驗之有關紀錄分別核實以費用
列支，．．．四、委託其他機關或個人代為研究，所支付之研究費用，應訂有委託研
究契約並將受託者之名稱（或姓名）、戶籍地址、身分證統一編號等資料，依所得稅
法第八十九條末項規定列報主管稽徵機關。五、下列研究發展費應檢具有關憑證核實
認定：（一）．．．（三）供研究發展單位研究用消耗性器材、原材料及樣品之費用
。．．．（七）委託國內大專院校或研究機構研究或聘請大專院校教授或研究機構研
究人員之費用。（八）．．．前項各款之原始憑證，依本準則有關條文之規定辦理。
」「．．．研究發展費用，則應作為當期費用。．．．」為所得稅法第二十四條、第
三十八條及查核準則第二條第二項、第八十六條、財務會計準則公報第一號第二十三
條所明定。又中小企業發展條例第三十條規定：「為協助中小企業研究發展，主管機
關得與適當之技術研究機構合作，設立專為中小企業研究、試驗、開發新技術、新產
品之機構或場所。中小企業得支付費用，申請利用前項機構或場所之設備，從事試驗
研究。」其立法意旨在協助營利事業在未設廠之前取得開發新技術、新產品之場所及
設備。另行政法院八十六年度判字第三○六號判決亦謂：「是否為營利事業之本業應
就實際營業情形認定，不以公司登記營業項目為限。惟所謂實際營業情形，自應由收
入面與支出面，依一般經濟事實及交易之習慣，具體評估，尚不得單方面觀察營利事
業之收入即予認定營利事業之實際營業情形。」在科技高度發達之現代社會，企業要
想生存發展，必須不斷革新，而其主要手段，則為研究與發展。研究乃為新知識追求
，而發展則為新知識之應用，使研究所得成果，產生商業價值。原告係合法成立經營
藥品及飼料業務之企業，因「降膽固醇藥」及「酸性蛋白酵素」（動物飼料添加劑）
係高科技產品，而國內目前尚無產製技術。經評估分析認為其附加價值高，極具市場
潛力，遂基於配合政府促進產業升級政策、提昇國內生化科技使命感及多角化經營，
在買賣商品提供勞務事業部門外設立研發部門，從事有關新原料藥等產品之基礎研發
工作，俟研發有成，再設廠投產，因此研發新產品費用乃原告由買賣業跨入生產事業
及拓展本業規模之必要支出。原告八十三年度列報研究用之消耗器材、原材料取有合
法憑證，委託研究則訂有契約及備有研究報告，確有支付及研究事實，符合查核準則
第二條及第八十六條之規定。所得稅法與其他法律並未明文限制非製造業不能從事新
產品研發及「只有製造生產產品之營利事業才能因發展新產品而支出之研究費用始可
認定」之規定。被告逾越法律規定，對於原告從事新產品研究發展事實及依查核準則
第八十六條規定取得之合法憑證，全然漠視，僅以「未從事生產，自無發展新產品之
費用及其相關研發費用與本業無關」之臆測推論，逕予剔除研究費用六二六、五○○
元，顯然違反租稅法律主義所要求之構成要件合致性原則及實質課稅之公平原則，並
與中小企業發展條例第三十條之立法意旨不符。另查核準則第六十二條：「經營本業
及附屬業務以外之費用及損失，不得列為費用或損失」，不當擴張納稅要件，逾越所
得稅法第三十八條之規範，應歸無效。且原告八十三年度列報之研究費用，並非所得
稅法第三十八條「經營本業及附屬業務以外之損失」，被告處分顯然有誤，亦與行政
法院八十六年度判字第三○六號判決要旨相違背。況關於研究人員薪資一、六二一、
六二五元，經訴願決定准予追認，而相關研究費用卻未獲准認列，有違行政處分之平
等原則。關於研究發展支出抵減營利事業所得稅部分：促進產業升級條例第一章總則
之第一條規定：「為促進產業升級，健全經濟發展，特制定本條例。本條例所稱產業
係指農業、工業及服務業等各行業。」第三條規定：「本條例所稱公司，係指依公司
法設立之公司。」第二章租稅減免之第六條第一項規定「為促進產業升級需要，公司
得在下列用途項下支出金額百分之五至百分之二十限度內，抵減當年度應納營利事業
所得稅額；當年度不足抵減時，得在以後四年度內抵減之．．．三、投資於研究與發
展、人才培訓及建立國際品牌形象之支出。．．．」依其立法理由可知促進產業升級
條例之訂定係為配合未來產業發展及經濟轉型之需要，且其租稅減免揚棄獎勵投資條
例以產業別之獎勵方式，改採功能性獎勵，並適用於各種產業。例如以投資抵減鼓勵
產業購置「自動化生產設備或技術」，鼓勵產業從事「研究發展、人才培訓及建立國
際品牌形象」等。依上開章節及條文前後關係可了解第二章租稅減免之第六條為稅捐
實體規定，即研究發展之租稅減免對象應只要為公司組織從事新產品之研究費用即可
適用投資抵減。被告稱原告非促進產業升級條例第一條所稱之「產業」否准投資抵減
，顯是曲解法令。原告係依公司法設立之公司，且八十三年度之研發支出備有各項文
件且逾營業收入百分之二，符合促進產業升級條例第六條及公司研究與發展人才培訓
及建立國際品牌形象支出適用投資抵減辦法（下稱研發投資抵減辦法）第二條、第五
條規定，當可適用投資抵減規定。然被告卻自行縮限變更法律條文之含義，一概推定
「只有製造生產產品之營利事業，始能有為發展新產品而支出之研究發展費用」，及
原告非促進產業升級條例第一條所稱之「產業」，否准抵減營利事業所得稅一四八、
七○九元，嚴重違反租稅法律主義、促進產業升級條例及研發投資抵減辦法所揭示之
「研究新產品、改進生產技術．．．」立法精神。綜上所述，原核定顯有疏誤，請將
原處分撤銷等語。
被告答辯意旨略謂：關於研究費用部分：原告本期列報研究費用為六二六、五○○元
，被告初查以原告主要營業收入係取得代銷商品之佣金收入為主，並未從事生產，自
無改進生產技術，發展新產品之情事，其從事研究之費用，與本業無關，依首揭規定
不予認列該研究費用。原告主張其係合法成立經營藥品及飼料業務之企業，投入新產
品之研究發展實驗，委託國內大專院校或研究機構研究或聘請大專院校教授之研究，
除訂有研究契約外，並備有報告可稽云云，申請復查。被告復查決定以原告主要營業
項目：（一）醫藥化學品、原料藥、藥劑、酵素與維生素之買賣及進出口貿易業務；
（二）飼料及飼料添加物之進出口及販賣業務；（三）經營動物用藥品販賣業。本年
度申報營業收入係代理銷售青黴素Ｇ及其衍生物之佣金收入，非屬製造生產產品之營
利事業，依查核準則第六十六條及第八十六條規定否准該研究費用之認列，尚無不合
。關於研究發展支出抵減營利事業所得稅部分：原告本期列報研究費用六二六、五○
○元，抵減本期應納稅額一四八、七○九元。被告以原告本年度係以代銷為業，並無
製造、生產產品，其研究費用核與查核準則第八十六條第一項第一款規定不符，乃否
准其抵減稅額。原告主張其申報研究發展費用抵減稅額與促進產業升級條例第六條第
一項及研究與發展投資抵減辦法第二條、第五條規定，並無不符，請核實認定云云，
申請復查。被告復查決定以原告主要營業項目及本年度營業收入之性質，原告非屬製
造生產產品之營利事業，原核定否准其抵減應納稅額，尚無不合。再查原告係從事西
藥化學品、動物飼料及飼料添加物之進出口買賣業，尚非促進產業升級條例第一條所
稱之「產業」，自無從依促進產業升級條例及其所授權訂定研發投資抵減辦法適用之
餘地。原核定、復查、訴願及再訴願決定並無違誤，請駁回原告之訴等語。
    理  由
本件原告八十三年度營利事業所得稅結算申報，列報研究費六二六、五○○元，抵減
稅額一四八、七○九元。被告初查，否准認列研究費及抵減稅額。原告不服，循序起
行政訴訟。茲分二部分論述：關於研究費部分：按「經營本業及附屬業務以外之損失
，或家庭之費用，及各種稅法所規定之滯報金、怠報金、滯納金等及各項罰鍰，不得
列為費用或損失。」為所得稅法第三十八條所明定。又「經營本業及附屬業務以外之
費用及損失，不得列為費用或損失。」「營利事業為改進生產技術，發展新產品而支
付之研究發展實驗費用，應依左列規定核實認定．．．」行為時查核準則第六十二條
及第八十六條亦有規定。本件原告主要營業項目：一、醫藥化學品、原料藥、藥劑、
酵素與維生素之買賣及進出口貿易業務。二、飼料及飼料添加物之進出口及販賣業務
。三、經營動物用藥品販賣業。而其八十三年度營業收入係代理銷售青黴素Ｇ及其衍
生物之佣金收入，有原告所委  託會計師製作之八十三年度營利事業所得稅查核簽證
申報說明書附原處分卷可稽。原告八十三年度係以買賣業為主，並未從事製造業，自
無改進生產技術，發展新產品可言，其列支之研究費，難認係經營本業及附屬業務而
支付之費用。縱原告有意轉進從事生產而為研發，亦屬日後新業務之費用，尚不得認
屬本年度買賣業務之必要費用。從而，其支出即使取有憑證，既非屬本業或附屬業務
之費用，揆諸揭說明，仍不得列報，被告否准認列，核無不合。原告主張查核準則第
六十二條違反所得稅法第三十八條規定云云，惟查所得稅法第二十四條規定，計算營
利事業所得而得減除之各項成本費用，自應以與其營業有關者為限，與營業無關之非
必要費用，自無許其列報減除之理。查核準則第六十二條規定，與所得稅法規定並無
違背，亦未牴觸司法院釋字第二一七號、第四二○號解釋、租稅法律主義及中小企業
發展條例第三十條規定。至本院八十六年度判字第三○六號判決，與本件案情有間，
且非判例，無從援用。另關於研究人員薪資一、六二一、六二五元，訴願決定係以本
件薪資支出部分與八十四年度處理情形不一，而撤銷由被告另為處理，並非准予追認
，原告顯有誤會，其所訴各節均無可採。被告初查否准認列，復查決定，未准變更，
一再訴願決定，遞予維持，俱無違誤，原告仍執詞爭執，非有理由，此部分訴訟，應
予駁回。關於抵減部分：按「本條例所稱產業，指農業、工業及服務業等各行業。」
「為促進產業升級需要，公司得在下列用途項下支出金額百分之五至百分之二十限度
內，抵減當年度應納營利事業所得稅額．．．三、投資於研究與發展、人才培訓及建
立國際品牌形象之支出．．．」「第一項各款投資抵減之適用範圍、施行期限及抵減
率，由行政院定之，並每二年檢討一次。」分別為行為時促進產業升級條例第一條、
第六條第一項第三款及第三項所明定。本件原告八十三年度列報研究費用六二六、五
○○元，抵減本期應納稅額一四八、七○九元。經查原告本年度係以買賣為業，非製
造生產產品之工業，亦非農業或服務業，與促進產業升級條例第一條所稱之「產業」
不符，自無從適用該條例及其所授權訂定研發投資抵減辦法之餘地。原告主張應准依
研發投資抵減辦法第二條、第五條規定抵減，尚無足取。原核定否准抵減，復查決定
，未准變更，一再訴願決定，遞予維持，均無違誤，原告此部分起訴意旨為無理由，
亦應予駁回。
據上論結，本件原告之訴為無理由，爰依行政訴訟法施行法第二條、行政訴訟法第九
十八條第三項前段，判決如主文。
中    華    民    國     八十九      年      八      月       三        日
              最 高 行 政 法 院 第 一 庭
                                審 判 長 法  官      黃  綠  星
                                         法  官      彭  鳳  至
                                         法  官      姜  仁  脩
                                         法  官      黃  璽  君
                                         法  官      廖  宏  明
右  正  本  證  明  與  原  本  無  異
                                         法院書記官  邱  彰  德
中    華    民    國     八十九      年      八      月       四        日


司法院資訊處製作；財團法人民間司法改革基金會備份。
